【裁判字號】    98,台上,1598
【裁判日期】    980827
【裁判案由】    請求分割共有物
【裁判全文】
最高法院民事判決            九十八年度台上字第一五九八號
上  訴  人  曾 昭
            Ｄ ○ ○
                        48之2號
            己○○○
            玄○○○
共      同
訴訟代理人  陳 豐 裕律師
上  訴  人  丑 ○ ○
            庚 ○ ○
            申 ○ ○
            子 ○ ○
            宇 ○ ○
            甲 ○ ○
                        之3號
            財政部國有產局台灣南區辦事處
上  一  人
法定代理人  Ｆ ○ ○
上  訴  人  丁 ○ ○
            宙 ○ ○
            乙 ○ ○
            酉 ○ ○
            戌 ○ ○
            辛 ○ ○
            丙 ○ ○
            戊 ○ ○
            Ｂ ○ ○
            Ａ ○ ○
            Ｃ ○ ○
                        36弄2之4號
            癸○○○
            寅 ○ ○
                        號2樓
            卯 ○ ○
            辰 ○ ○
            巳 ○ ○
            午 ○ ○
            未 ○ ○
            壬 ○ ○
            亥 ○ ○
                        5號2樓
            天 ○ ○
            地 ○ ○
被 上訴 人  Ｅ ○ ○
                        號
上列當事人間請求分割共有物事件，上訴人對於中華民國九十七
年十月二十二日台灣高等法院高雄分院第二審更審判決（九十四
年度重上更(四)字第一九號），提起上訴，本院判決如下：
    主  文
原判決廢棄，發回台灣高等法院高雄分院。
    理  由
本件為分割共有物之訴，其訴訟標的對於共同訴訟人之各人必須
合一確定，依民事訴訟法第五十六條第一款之規定，上訴人黃○
○、Ｄ○○、己○○○、玄○○○等四人之上訴第三審效力，即
應及於未提起第三審上訴之上訴人丑○○、庚○○、申○○、子
○○、宇○○、甲○○、乙○○、財政部國有產局台灣南區辦事
處（即余森茂承受人，下稱國有財產局）、丁○○、丙○○、戊
○○、Ｂ○○、Ａ○○、Ｃ○○、辛○○、癸○○○、寅○○、
卯○○、辰○○、巳○○、午○○、未○○、壬○○、宙○○、
酉○○、戌○○、亥○○、天○○及地○○等人，爰併列該二十
九人為上訴人，合先敘明。次查被上訴人主張：坐落屏東縣林邊
鄉○○段（下同）二一五地號建面積0.055591公頃、二一六地號
建面積0.056766公頃、二一七地號建面積0.136074公頃、四三○
地號建面積0.078739公頃、四三一地號建面積0.070561公頃土地
（下合稱系爭土地）為上訴人天○○、地○○及第一審共同被告
余吳添妹、余清月、余金花、余清貴、余清好、余勸（下稱天○
○等人）之被繼承人余文教與其餘兩造所共有，應有部分如原判
決附表(一)所示。系爭土地並無因物之使用目的不能分割之情形，
兩造間亦無不分割之約定，惟不能協議分割等情，求為命原物合
併分割之判決。
上訴人甲○○、乙○○、國有財產局、丙○○、丁○○、宙○○
、辛○○、癸○○○、子○○、寅○○、卯○○、辰○○、巳○
○、午○○、未○○、酉○○、戌○○、地○○、宇○○則以：
同意合併分割以附圖及附表(一)所示之分割方法等語；上訴人戊○
○、Ｂ○○、Ｃ○○、庚○○、壬○○、丑○○、申○○、亥○
○、天○○、Ｄ○○、黃○○則以：同意合併分割以附圖及附表
(一)所示之分割方法，惟補償費請依民國九十五年之鑑定金額之六
成計算等語；上訴人曹玉桂則以：伊同意合併分割，只要依房屋
占用位置按伊之應有部分分配即可，伊不願補償他人等語；上訴
人玄○○○則以：同意合併分割，但應依伊房屋之位置分配，補
償費請依九十五年之鑑定金額之六成計算等語，資為抗辯。
原審將第一審所為分割判決廢棄，改判依原判決附圖及附表(一)所
示方案分割，並命為如原判決附表(二)、(三)所示之金錢補償，無非
以：系爭土地為兩造共有，並無因物之使用目的不能分割之情形
，兩造間亦無不分割之約定，惟不能協議分割等情，為兩造所不
爭，並有土地登記簿謄本可證。系爭土地均為建地，互相毗鄰，
兩造同意合併分割，被上訴人訴請合併分割系爭土地，即屬有據
。爰審酌系爭土地南臨十二米之新闢仁愛路，東、西分臨八米之
中山路、舊仁愛路，並共有人Ｄ○○、黃○○、己○○○、子○
○、宇○○、申○○、庚○○、丑○○、地○○、丁○○、戊○
○、Ｂ○○、Ａ○○、Ｃ○○（許清元之繼承人）、宙○○、丙
○○、余森茂（已故，其應有部分已經移轉於訴外人）、乙○○
、壬○○等人占用系爭土地之情形；兩造均同意附圖所示部分
由兩造保持共有作為通道；上訴人酉○○、戌○○、亥○○等三
人，上訴人天○○、地○○等二人，上訴人丁○○、許清元、宙
○○等三人，上訴人寅○○、卯○○、辰○○、巳○○、午○○
、未○○等六人，上訴人子○○、宇○○等二人，均同意分割後
，就其等分得部分仍保持共有等情，及系爭土地之使用現況，房
屋之保留，通行道路之預留，及整體經濟效用，而採原判決附圖
所示之分割方法，將系爭土地為合併分割。上訴人己○○○分得
之土地係其建有樓房部分及分割供通行道路之應有部分比例，其
辯稱：其只願依應有部分比例之面積分歸土地，不願負擔供道路
使用之土地及補償他人地價云云，核不足採。上訴人林洪金花所
有房屋之所在，經勘驗結果非在其所指之位置，其餘歷審均同
意受分配位置，不得違反禁反言原則，以其房屋位於其他位
置而主張應分得其他部分。又法院裁判分割共有物，除應斟酌各
共有人之利害關係，及共有物之性質外，尚應斟酌共有物之價格
。倘各共有人中有不能按其應有部分受分配，或所受分配之不動
產，其價格不相當者，法院非不得命以金錢補償之。查依上開分
割方法，分得臨新闢十二米寬仁愛路部分之土地價值，顯較其餘
部分土地之價值為高，自應就其差價為斟酌並定互為補償之方法
，上訴人酉○○等人主張：不應以金錢互為補償，亦難採取。系
爭土地前經囑託財團法人台灣經濟技術研究所鑑定，惟鑑定時期
為八十六年五月間，距今已十一年餘，此期間因經濟不景氣等主
客觀因素，系爭土地之公告現值已經大幅滑落三成左右，八十六
年五月間之鑑定結果為補償之標準，其金額顯已偏高，與系爭土
地現在之實際價格不相符合。經再囑託財團法人台灣經濟技術研
究所依據國際估價原則，即成本估價法、市場估價法、所得估價
法，就系爭土地分六個土地價位區○○○區○路路寬、臨路面寬
、縱深，使用效率、交通情況、里鄰環境、價格日期、發展性等
因素鑑定，並參考九十五年及九十七年之公告現值跌差未逾五％
，不足推翻前開鑑定之結果，鑑定系爭土地分割價值，並以之為
計算補償費之依據。經此計算結果，兩造間應補償及受補償之金
額，詳如原判決附表(二)、(三)所示等詞，為其判斷之基礎。
按共有人因共有物分割之方法不能協議決定，而提起請求分割共
有物之訴，固由法院依民法第八百二十四條規定命為適當之分配
，不受任何共有人主張之拘束；惟法院裁判分割共有物，仍應斟
酌各共有人之意願、利害關係及其分得部分所得利用之價值等情
形，為適當公平之分割。故共有人各自提出之分割方法，縱未就
共有土地全部為完整之規畫，法院仍應斟酌其意願是否妥適，不
能恝置不顧。查上訴人己○○○對分割方法一再表示其只願依應
有部分比例之面積分歸土地，不願意補償他人地價云云，並提出
使用執照、土地所有權狀、房屋平面圖、建物登記簿謄本、建物
所有權狀等文件。若此，上訴人己○○○之真意是否係其願意將
其所有而占有超出其按應有部分分歸之系爭土地部分之建物拆除
，以將該等土地分與其他共有人？原審未加闡明，使為其意願明
確之陳述，僅以其有樓房為由而將其基地所在分配與上訴人己○
○○，不無可議。其次，法院裁判分割共有物，固應斟酌共有物
之價格。倘各共有人中有不能按其應有部分受分配，或所受分配
之不動產，其價格不相當者，法院非不得命以金錢補償之，而受
分配之不動產價格情形，應以言詞辯論終結時之狀態為其基準，
本院前次發回意旨已予以指明。查本件系爭土地於八十六年五月
間由原法院囑託台灣經濟技術研究所鑑定其補償價額，前次發回
後，原審於九十五年三月復再囑託上該鑑定機關系爭土地分割之
價值，惟時距原審言詞辯論終結期日九十七年十月八日，復已經
過二年六月，系爭土地中之二一五地號、四三一地號之九十七年
公告現值較諸九十五年公告現值，降低五％，乃原審確定之事實
。果爾，台灣經濟技術研究所於九十五年三月鑑價之後，系爭土
地之現值又有變化，上訴人黃○○等人指摘鑑定價格過高，似非
全然無據。原審對系爭土地當時之市價究竟若干，未加調查審認
，率以其差距幅度甚低尚屬土地價格之誤差彈性範圍為由，亦未
說明所憑依據，而以九十五年三月之鑑定為命補償價額之基準，
於法仍難謂合。上訴論旨，指摘原判決不當，求予廢棄，非無理
由。
據上論結，本件上訴為有理由。依民事訴訟法第四百七十七條第
一項、第四百七十八條第二項，判決如主文。
中    華    民    國  九十八  年    八    月  二十七  日
                      最高法院民事第七庭
                          審判長法官  劉  福  聲
                                法官  鄭  玉  山
                                法官  黃  義  豐
                                法官  袁  靜  文
                                法官  高  孟  焄
      本件正本證明與原本無異
                                      書  記  官
中    華    民    國  九十八  年    九    月   十一   日
                                                      Ｑ


司法院資訊處製作；財團法人民間司法改革基金會備份。
